ACORDAO-COMPLETO-2528540

ACÓRDÃO 552/2022 ATA 9/2022 - PLENÁRIO

VISTOS, relatados e discutidos estes autos de representação formulada pela empresa Andreani Logística Ltda. acerca de possíveis irregularidades na dispensa de licitação realizada pelo Ministério da Saúde para contratação de serviço de armazenamento e transporte da vacina, da fabricante Pfizer;
ACORDAM os Ministros do Tribunal de Contas da União reunidos em Sessão de Plenário, ante as razões expostas pelo Relator, em:
9.1. conhecer, com no art. 113, § 1º, da Lei 8.666/1993, c/c o art. 237, inciso VII e parágrafo único, do Regimento Interno/TCU, da representação formulada pela empresa Andreani Logística Ltda. para, no mérito, considerá-la parcialmente procedente;
9.2. determinar, com fulcro no art.251 do RITCU, ao Ministério da Saúde que não prorrogue os Contratos 321/2021 (serviços de transporte) e 323/2021 (serviços de armazenagem) firmados com a IBL Logística Ltda., bem como os adeque, quanto ao prazo de duração, aos termos do art. 14 da Lei 14.217/2021;
9.3. determinar ao Ministério da Saúde que, ao substituir os contratos acima referidos, faça uma prévia avaliação atualizada da oferta de mercado para os serviços pretendidos, incluindo nova pesquisa de preços, e proceda à regular contratação por licitação;
9.4. dar ciência desta deliberação ao Ministério da Saúde e à representante; e
9.5. arquivar os presentes autos.

Representação de empresa acerca de possíveis irregularidades na contratação, por dispensa de licitação, de serviços de transporte e armazenamento de vacina pelo Ministério da Saúde.

Ministério da Saúde - MS.

3. Interessado: Intermodal Brasil Logistica Ltda. (03.558.055/0001-00).

13.1. Ministros presentes: Ana Arraes (Presidente), Walton Alencar Rodrigues, Benjamin Zymler, Aroldo Cedraz, Bruno Dantas, Vital do Rêgo (Relator), Jorge Oliveira e Antonio Anastasia.
13.2. Ministro-Substituto convocado: Augusto Sherman Cavalcanti.
13.3. Ministros-Substitutos presentes: André Luís de Carvalho e Weder de Oliveira.

ACORDAO-COMPLETO-2543393

Acórdão 2163/2022 - Plenário

ACORDAO-COMPLETO-2534656

Acórdão 985/2022 - Plenário

ACORDAO-COMPLETO-2558276

Acórdão de Relação 2409/2022 - Plenário

Acórdão de Relação

VITAL DO RÊGO

Trata-se de representação apresentada pela empresa Andreani Logística Ltda., acerca de possíveis irregularidades na contratação da empresa Intermodal Brasil Logística Ltda., por dispensa de licitação, com fulcro na Lei 14.124/2021, para serviço de armazenagem e transporte de vacinas Comirnaty contra a covid-19, da fabricante Pfizer.
No âmbito da Secretaria de Controle Externo de Aquisições logísticas (Selog) , foi elaborada a instrução à peça 36, a seguir transcrita com os ajustes de forma pertinentes, cujo encaminhamento foi encampado pela dirigente da unidade (peça 37) :
 (...) 
Em apreciação inicial (peças 12 a 14) , esta Selog afastou, por improcedente, a alegação do representante de que a Lei 14.124/2021 não seria aplicável ao procedimento ora em análise, havendo proposto o indeferimento da cautelar requerida, em vista da inexistência dos elementos necessários para a sua adoção.
Com relação às alegações de que há contrato vigente que já atenderia às necessidades do ente licitante, o que afastaria a necessidade de ser realizada contratação por dispensa de licitação, ao abrigo da Lei 14.124/2021, vez que não restaria configurada situação excepcional, cuja demora para conclusão de processo licitatório ordinário pudesse acarretar prejuízos à saúde pública, foi observado que, de fato, encontra-se em vigor o Contrato 59/2018, firmado pelo Ministério da Saúde com a empresa Voetur/VTCLOG - VTC Operadora Logística Ltda. (CNPJ: 24.893.687/0001-08) .
3.	O contrato em questão é objeto do TC Processo 025.828/2021-5 - Representação classificada como de interesse do Congresso Nacional, sob a relatoria do Ministro Benjamin Zymler, no qual encontram-se em análise possíveis irregularidades e no TC Processo 037.065/2019-0 - ACOM, autuado em 22/10/2019, em atendimento ao item 9.4 do Acórdão 2234/2019-TCU-Plenário, de 18/9/2019, Relator Ministro Augusto Nardes.
4.	Considerando haver a possível relação entre o referido contrato e o objeto da dispensa de licitação ora questionada, esta Selog propôs a realização de diligência ao Ministério da Saúde para obter maiores esclarecimentos a respeito do transporte a armazenagem das vacinas Comirnaty® contra a COVID-19 da fabricante Pfizer. 
5.	Despacho do Ministro Relator Vital do Rêgo, em 9/12/2021, acolheu integralmente a proposição desta Selog, havendo indeferido a cautelar requerida e determinado a realização da diligência proposta (peça 15) . 
6.	Promovida a diligência quanto às alegações do representante e demais questões levantadas por esta Unidade Técnica, passa-se a analisar as respostas apresentadas, tópico a tópico, conforme transcrição/contextualização a seguir.
7.	O Ministério da Saúde concedeu acesso integral ao processo administrativo SEI 25000.110837/2021-20 aos Auditores designados pela Selog (peça 27) .
8.	Em 30/12/2021, estando ainda o processo em comunicações processuais, somente concluídas em 18/1/2022 (peça 28) , o representante fez nova manifestação nos autos a título de apresentação de fato novo (peça 22 e documentação adicional juntada às peças 23 a 26) , após os seus procuradores legais haverem comunicado o fato em reunião com esta Selog no dia 11/1/2022, havendo requerido a concessão de medida cautelar determinando a suspensão do Contratos 321/2021 e 323/2021, além de o TCU determinar "a realização de certame licitatório definitivo e adequado para a prestação do serviços de transporte e armazenagem de vacina Pfizer, tudo de acordo com recomendação do Senado Federal (CPIPANDEMIA) , precedentes desta Corte e comandos normativos das Leis n. 14.124/2021, 14.217/2021 e 14.133/2021" (peça 22, p. 10, grifos no original
	E. Exame Técnico

	Item a: esclarecimentos sobre a suposta utilização do Contrato 59/2018 para o armazenamento e transporte das vacinas da Pfizer.
Manifestação da Unidade Jurisdicionada.
Informa que a contratação então em andamento terá dois itens independentes (armazenagem e transporte) , conforme tabela reproduzida abaixo (peça 21, p. 5) :
	ITEM
	DESCRIÇÃO/ ESPECIFICAÇÃO
	Unidade de Medida
	Quantidade
	Valor total

	1
	Armazenagem de vacinas Pfizer Comirnaty no range de temperatura de - 90°C a - 60°C
	frascos*
	16.666.650
	R$ 28.123.328,82

	2
	Transporte de vacinas Pfizer Comirnaty no range de temperatura de - 90°C a - 60°C
	frascos
	16.666.650
	R$ 34.101.509,15

* Cada frasco contém seis doses.
Aduz que a empresa a ser contratada, após concluído o rito processual, será a Intermodal Brasil Logística Ltda (CNPJ: 03.558.055/0001-00) , salientando colocar-se "à disposição deste Tribunal de Contas da União - TCU para dar vista, bem como disponibilizar os processos e instrumentos contratuais, pois são de interesse e finalidades públicas" (idem) .
Análise:
Em sua manifestação, o Ministério da Saúde não fez menção à situação do Contrato 59/2018 ou à forma como, até então, eram armazenadas e transportadas as vacinas Comirnaty® contra a COVID-19 da fabricante Pfizer. No entanto, o referido contrato está sob acompanhamento do TCU no TC Processo 037.065/2019-0 - ACOM, autuado em 22/10/2019, em atendimento ao item 9.4 do Acórdão 2234/2019-TCU-Plenário, de 18/9/2019, Relator Ministro Augusto Nardes, e também é objeto do TC Processo 025.828/2021-5 - Representação classificada como de interesse do Congresso Nacional, dispondo esta Selog de informações suficientes a respeito da execução contratual, em razão de deter acesso integral a sessenta e seis processos administrativos SEI autuados pelo Ministério da Saúde, tendo por objeto os procedimentos de contratação dos serviços, pagamentos, execução e fiscalização do contrato, havendo 51 processos sancionatórios instaurados em razão de falhas e descumprimentos de obrigações assumidas pela contratada.   
Item b: cópia dos estudos preliminares, pesquisas de mercado e outros documentos relacionados ao planejamento da dispensa de licitação questionada nesta representação.
Análise:
O Ministério da Saúde concedeu acesso integral ao processo administrativo SEI 25000.110837/2021-20 a três Auditores designados pela Selog, no qual se encontra toda a documentação relativa à dispensa de licitação realizada.
Item c: acesso integral, aos Auditores Federais de Controle Externo designados pela Selog, ao Processo Administrativo 25000.110837/2021-20, bem como a outros relacionados à dispensa de licitação em questão.
Análise:
O Ministério da Saúde 	atendeu plenamente ao item da diligência.
Item d: informações atualizadas quanto ao andamento da dispensa de licitação contestada pelo representante.
Verificou-se nos autos do processo administrativo SEI 25000.110837/2021-20 que foram formalizados os Contratos 321/2021 (serviços de transporte) e 323/2021 (serviços de armazenagem) , decorrentes da Dispensa de Licitação realizada pelo Ministério da Saúde (peça 29, p. 1-16) .	
Item e: demais informações que julgar necessárias.
O Ministério da Saúde não acrescentou outras informações.
Item f: designação formal de interlocutor que conheça da matéria para dirimir eventuais dúvidas, informando nome, função/cargo, e-mail e telefone de contato.
Manifestação da Unidade Jurisdicionada.
O Ministério da Saúde não fez designação formal de interlocutor, porém, este Auditor estabeleceu contato por telefone com servidor designado pelo órgão para atuar como fiscal do Contrato 321/2021 (serviços de transporte) e do Contrato 323/2021 (serviços de armazenagem) , que também atuou na equipe de planejamento da contratação, havendo requerido, na ocasião, acesso integral ao processo SEI 25000.002069/2022-12 - Gestão de Contrato: Execução e Fiscalização - Armazenagem e Transporte, autuado em 5/1/2022, relativo aos contratos em tela, requisição que foi prontamente atendida pelo Ministério da Saúde.
Exame técnico.
O Contrato 321/2021 (serviços de transporte) e o Contrato 323/2021 (serviços de armazenagem) foram firmados pelo Ministério da Saúde com a empresa Intermodal Brasil Logística Ltda. (CNPJ: 03.558.055/0001-00) , ambos no dia 22/12/2021, razão pela qual cabe afastar de pronto, por irrelevante, a comunicação de "fato novo", encaminhada pelo representante, em 30/12/2021, informando que o Ministério da Saúde teria sonegado a informação, ao fazer manifestação ao TCU. 
Ocorre, porém, que a manifestação do Departamento de Logística em Saúde (DLOG) do Ministério da Saúde, em atendimento à diligência determinada pelo Ministro Relator Vital do Rêgo, datada de 21/12/2021 (peça 21, p. 4-6) , já informava que o processo de contratação da empresa Intermodal Brasil Logística Ltda - IBL Logística (CNPJ: 03.558.055/0001-00) estava em andamento, restando concluir a ratificação da dispensa de licitação para a devida publicação do extrato, sendo compreensível que, até a conclusão da tramitação interna no órgão e envio de resposta ao tribunal, não houvesse sido atualizada a informação. Porém, isso em nada afetou a análise das questões suscitadas nestes autos.
O representante ora alega que o TCU teria "determinado expressamente" que não estariam autorizadas as contratações realizadas sob a égide da Lei 14.124/2021 com "interregno de contratação maior que 12 meses" (peça 22, p. 5) , tendo adotado por fundamento o Acórdão 2878/2021-TCU-Plenário, de 1º/12/2021, Relator Ministro Vital do Rêgo. 
Contudo, no citado julgado não há qualquer deliberação em teor minimamente assemelhado ao que pretendeu apontar o representante, razão pela qual a aludida alegação deve ser considerada improcedente.
A legalidade da Dispensa de Licitação realizada pelo Ministério da Saúde foi objeto de apreciação em instrução precedente, da qual se extrai o seguinte excerto (peça 12, p. 5) :
14. O inciso II do art. 2º da Lei 14.124/2021 autoriza a celebração de contratos ou outros instrumentos congêneres, com dispensa de licitação, para a contratação de serviços de logística. Além disso, nos termos do art. 3º da norma, presumem-se comprovadas a ocorrência de "situação de emergência em saúde pública de importância nacional decorrente do coronavírus responsável pela Covid-19" assim como "a necessidade de pronto atendimento à situação de emergência". Em princípio, a dispensa de licitação parece atender aos requisitos estabelecidos na norma, motivo propõe-se o indeferimento da medida cautelar requerida pelo representante.
Deve ser assinalado que a Dispensa de Licitação em questão e as contratações decorrentes foram realizadas expressamente sob a égide da Lei 14.124, de 10 de março de 2021; da Lei 8.666, de 21 de junho de 1993; do Decreto 9.507, de 21 de setembro de 2018 e da Instrução Normativa SEGES/MP 5, de 26 de maio de 2017, devendo ser consideradas como não pertinentes as alegações de caráter genérico do representante, de que as contratações realizadas violariam frontalmente disposições contidas em outros diplomas legais, especificamente as Lei 14.217/2021 e Lei 14.133/2021, não aplicáveis ao caso. 
Ora, ainda que a regra geral seja a realização de licitação nas aquisições realizadas pela Administração Pública, norma que possui assento constitucional, a própria Constituição Federal, em seu mesmo art. 37, inciso XXI, prevê de antemão a possibilidade de haver ressalvas à regra geral em casos especificados na legislação.
A Lei 8.666/1993, em seu art. 24, prevê as hipóteses em que se torna cabível a dispensa de licitação. A Lei 14.124/2021, norma de caráter excepcional introduzida pelo legislador e que é destinada, no que é pertinente ao exame do caso, especificamente, a dispor sobre a aquisição de vacinas e de insumos e à contratação de bens e serviços de logística destinados à vacinação contra a Covid-19, em seu art. 2º, autoriza a Administração a efetuar contratações com dispensa de licitação. 
O representante aponta que seria vedada, nos termos do disposto no art. 24, inciso IV, da Lei 8.666/1993, a celebração de contratos com prazo superior a 180 dias, mas que o Contrato 321/2021 (serviços de transporte) e o Contrato 323/2021 (serviços de armazenagem) têm prazo de vigência de doze meses, a partir da data de sua assinatura, sendo prorrogáveis por períodos sucessivos, até o limite de sessenta meses, o que estaria em desacordo com a norma citada.
Porém, a Lei 14.124/2021 não fixou o prazo de vigência dos contratos dela decorrentes e o Ministério da Saúde indicou que os serviços contratados são de natureza continuada, o que encontraria abrigo no disposto no art. 57, inciso II, da Lei 8.666/1993, cabendo ao ente controlador interpretar as normas sobre gestão pública considerando os obstáculos e as dificuldades reais do gestor e as exigências das políticas públicas a seu cargo.
O representante alega que a Consultoria Jurídica do Ministério da Saúde teria apontado "a obrigatoriedade de se observar a lei 8.666/1993 (ou a 14.133/2021) quando houver lacunas, já que é a legislação mais ampla sobre o tema" (peça 22, p. 8) , porém, não aponta que "lacunas" no texto normativo precisariam ter sido atendidas pelo Ministério da Saúde no processo de dispensa de licitação. Observa-se que o citado PARECER 00908/2021/CONJUR-MS/CGU/AGU, no excerto transcrito pelo representante, assinala que "não deverá ser aplicado o art. 26, da Lei 8.666, de 1993, salvo no que for cabível" (idem) . 
O citado art. 26 dispõe sobre os prazos para comunicação à autoridade superior para ratificação e publicação do ato na imprensa oficial e, em seu parágrafo único, dispõe sobre os elementos que devem constar da instrução do processo: caracterização da situação que justifique a dispensa, razão de escolha do executante dos serviços, justificativa de preço e documento de aprovação dos projetos de pesquisa aos quais os bens serão alocados. 
Ainda que considerado não aplicável pela Consultoria Jurídica do Ministério da Saúde, o processo contém todos os elementos demandados no citado dispositivo legal, à exceção do "documento de aprovação dos projetos de pesquisa aos quais os bens serão alocados", não aplicável ao caso.
O excerto colacionado aos autos pelo representante também indicaria ser aplicável o regramento geral da Lei 8.666/1993 "no que tange às cláusulas essenciais" do contrato (peça 22, p. 8) , que estão elencadas no art. 55 da Lei, não havendo o representante apontado que estas tenham deixado de ser observadas nos contratos ora em questão. 
Em realidade, verifica-se que o Contrato 321/2021 (serviços de transporte) e o Contrato 323/2021 (serviços de armazenagem) não apenas contêm as cláusulas legalmente necessárias, mas também incorporam a boa prática de estabelecer, em termos objetivos, em sua Cláusula Décima Primeira, o rol de infrações que caracterizam descumprimento pela contratada dos termos pactuados, classificadas com gradação de gravidade e correspondente tabela de percentuais incidentes sobre o valor mensal do contrato para fins de cálculo de multas contratuais previstas em lei (peça 29, p. 5-6 e p. 13-14) .
A menção ao art. 12 da Lei 14.124/2021, feita pelo representante, não é pertinente ao caso, pois o citado dispositivo trata apenas de contratações efetuadas para aquisição ou fornecimento de vacinas contra a covid-19 e não para os serviços de logística. Na aquisição de vacinas, a Lei admite a possibilidade estabelecimento de cláusulas especiais no contrato, permitindo a existência de eventual pagamento antecipado, inclusive com a possibilidade de perda do valor antecipado; hipóteses de não imposição de penalidade à contratada e outras condições indispensáveis, devidamente fundamentadas, dentre as quais se poderia mencionar, a título de exemplo, a isenção de responsabilidade do fabricante na ocorrência de eventos adversos decorrentes da vacinação. 
Porém, como já visto, o dispositivo não se aplica às contratações de serviços de logística destinados à vacinação contra a Covid-19 e os contratos 321/2021 (serviços de transporte) e 323/2021 (serviços de armazenagem) não estabelecem nenhuma das "cláusulas especiais", cabendo salientar, particularmente, que não há previsão de pagamento antecipado com a possibilidade de perda do valor antecipado ou hipóteses de não imposição de penalidade à contratada.
O representante alegou na exordial que haveria contrato em vigor que atenderia as necessidades de armazenagem e transportes das vacinas Comirnaty® Pfizer, permitindo sugerir que as contratações realizadas por dispensa de licitação seriam desnecessárias, porém, tal assertiva não corresponde à realidade fática enfrentada pelo Ministério da Saúde.
O Contrato 59/2018, firmado pelo Ministério da Saúde com a empresa Voetur/VTCLOG - VTC Operadora Logística Ltda. (CNPJ: 24.893.687/0001-08) , não contém especificação que atenda aos requisitos estabelecidos pelo fabricante quanto à temperatura a ser mantida durante a armazenagem e o transporte das vacinas Comirnaty® Pfizer, qual seja, no intervalo compreendido entre -90 °C a -60 °C, havendo apenas a previsão de armazenagem em câmara-fria negativa com temperatura controlada entre -15 ºC a -35 ºC (Termo de Referência do Contrato 59/2018 - TC Processo 025.828/2021-5 - Representação, peça 88, p. 36) e para o transporte em um intervalo de temperatura entre -25 °C a -15 °C (Termo de Referência do Contrato 59/2018 - TC Processo 025.828/2021-5 - Representação, peça 88, p. 70-75) .
Conforme transcrição efetuada na Nota Técnica 7/2021-CGLOG/DLOG/SE/MS, de 23/4/2021, SEI 0020082097 - Processo 25000.057677/2021-83, as especificações originalmente informadas pelo fabricante indicavam que as vacinas Comirnaty® Pfizer têm vida útil de até seis meses quando armazenadas a uma constante de -75 ºC (+/- 15 ºC) . Porém, a vida efetiva cai para apenas cinco dias quando armazenadas a temperaturas de refrigerador de 2-8 ºC e, após serem descongeladas e reconstituídas, podem ser retidas por até seis horas em temperatura ambiente padrão 2-30 °C. Uma vez que sejam removidas da faixa de ultrabaixa temperatura (-90 °C a -60 °C) , as vacinas não poderão novamente retornar a essa temperatura. O mesmo vale quando elas saírem da faixa considerada congelada (de - 5 °C a -20 °C) - (peça 29, p. 18) .
A mesma nota técnica assinala, porém, que, mesmo sendo cogitada a celebração de aditivo ao Contrato 59/2018 para o item contratual de armazenagem, em valor limite máximo de R$ 32.500.000,00, não haveria possibilidade de realizar aditamento ao item contratual de transporte, que já recebera acréscimo de 25% (peça 29, p. 19) .
Conforme indicado na autorização expedida pela Agência Nacional de Vigilância Sanitária (Anvisa) , em 20/4/2021, a conservação das vacinas Comirnaty® Pfizer poderia ser feita por até duas semanas nas temperaturas entre -15 ºC e -25 ºC. Além deste período, é necessário garantir os recipientes em congelamento de -60 ºC a -90 ºC. Ou seja, no intervalo de temperatura entre -15 ºC e -25 ºC, a vida útil das vacinas cairia de até seis meses para, apenas, até duas semanas (peça 29, p. 20) .
Em 28/5/2021, a Anvisa autorizou novas condições de conservação para as vacinas Comirnaty® Pfizer, passando a considerar que as vacinas podem ser mantidas em temperatura controlada entre 2 e 8 graus Celsius por até 31 dias (peça 29, p. 21) , o que seria mais uma vez alterado em posterior deliberação da agência reguladora. 
A Anvisa aprovou, em 16/12/2021, a indicação da vacina Comirnaty® Pfizer para imunização contra Covid-19 em crianças de 5 a 11 anos de idade (peça 29, p. 22-24) . Conforme se verifica em consulta efetuada no Bulário Eletrônico disponibilizado pela Anvisa, a conservação das vacinas Comirnaty® Pfizer, indicada na Bula do Profissional, deve observar as seguintes orientações (peça 29, p. 53, grifou-se) :
Prazo de validade de Comirnaty® (não diluir) para idades acima de 12 anos
Frasco fechado 
9 meses quando armazenado a temperatura entre -90 °C e -60 °C. Comirnaty® (diluir antes de usar) para crianças de 5 a 11 anos de idade (ou seja, 5 a menos de 12 anos de idade) pode ser recebido congelado entre -90 °C e -60 °C. As vacinas congeladas também podem ser armazenadas entre -90 °C e -60 °C ou entre 2 °C e 8 °C após o recebimento. 
Uma vez retirado do armazenamento de congelamento, o frasco fechado pode ser armazenado em uma geladeira entre 2 °C e 8 °C durante um período único de 10 semanas dentro do prazo de validade de 9 meses. 
Ao mover o produto para um armazenamento entre 2 °C e 8 °C, a data de validade atualizada deve ser escrita na embalagem externa e a vacina deve ser usada ou descartada até a data de validade atualizada. A data de validade original deve ser riscada. 
Se a vacina for recebida entre 2 °C e 8 °C, deve ser armazenada entre 2 °C e 8 °C. Verifique se a data de validade na embalagem externa foi atualizada para refletir a data de validade do armazenamento em geladeira e se a data de validade original foi riscada. 
Quando armazenada congelada entre -90 °C e -60 °C, a vacina pode ser descongelada a 2 °C a 8 °C ou a temperaturas de até 30 °C.
A vacina pode ser armazenada em temperaturas entre 8 ºC e 30 ºC por até 24 horas, incluindo qualquer tempo nessas temperaturas após a diluição. 
Os frascos descongelados podem ser manuseados em condições de luz ambiente. 
Uma vez descongelada, a vacina não deve ser congelada novamente.
Inicialmente, conforme se verifica na Nota Informativa 35/2021-CGLOG/DLOG/SE/MS, de 5/10/2021 (peça 29, p. 80-88) , o Ministério da Saúde, em fase prévia de levantamento do mercado, cogitou efetuar a contratação dos serviços de transporte em dois intervalos (range) de temperatura: -60 ºC a -90 ºC e -15 ºC e -25 ºC, havendo optado, porém, pela execução do transporte apenas na faixa de ultrabaixa temperatura (-90 °C a -60 °C) "por orientações da própria fabricante e para garantir o maior de tempo de validade e conservação das propriedades do imunobiológico" (peça 29, p. 89) , decisão que não se afigura desarrazoada.
Cabe assinalar que, até então, as vacinas Comirnaty® Pfizer já adquiridas vinham sendo transportadas pela Voetur/VTCLOG e, conforme esclarece a Nota Técnica 28/2021-CGLOG/DLOG/SE/MS, de 14/12/2021 (peça 29, p. 93) :
... no range de -35°C a -25°C (previsto em contrato) , porém, para garantir maior prazo de validade às vacinas (de até nove meses, segundo bula do fabricante) e derivado das pactuações estabelecidas a nível tripartite, o Ministério da Saúde irá também, em 2022, transportar em temperatura ultra-negativa, e, portanto, necessita de um Contrato que abarque tal necessidade.
A referida Nota Técnica assinala, ainda, que os serviços de armazenagem de vacinas Comirnaty® Pfizer executados pela Voetur/VTCLOG "não têm previsão no referido instrumento em vigor. Isso implica dizer que toda armazenagem destinada a tal insumo vem sendo realizada sem lastro contratual, ou seja, trata-se de uma despesa a ser paga mediante processos apartados, não dispondo de orçamento em determinado contrato para abarcá-lo" (peça 29, p. 93, grifou-se) , configurando situação irregular a demandar imediata ação corretiva por parte do Ministério da Saúde, o que reforça a situação de urgência que motivou a realização da dispensa de licitação. 
Ademais, o Ministério da Saúde encontrava-se na iminência de começar a receber as doses pediátricas da vacina Comirnaty® Pfizer, objeto do Contrato 281/2021, com previsão de entrega de 100.001.070 doses ao longo de 2022, cujo primeiro lote, previsto para 3/2/2022, teve a entrega inicialmente prevista antecipada para o dia 31/1/2022 (peça 29, p. 99) , havendo as primeiras doses sido entregues, de fato, ao Brasil, em 13/1/2022 (peça 29, p. 100) , situação em que afiguraria inaceitável retardar a imunização ou comprometer o prazo de validade das vacinas em virtude de continuarem a ser transportadas aos entes destinatários em condições de preservação inferiores aos padrões indicados pelo fabricante. 
O representante também questionou a estipulação de prazo de sessenta dias corridos para início de execução das operações, previsto no item 6.2.1 do Projeto Básico (peça 26, p. 5) , prazo que, em seu entendimento, seria "absolutamente incompatível com a modalidade de dispensa (emergencial) já poderia ter sido utilizado, na linha de precedentes dessa Corte, para organizar o certame definitivo" (peça 22, p. 6) .
A estipulação de prazo máximo de sessenta dias corridos para início de execução das operações é previsão contida desde a primeira versão do Projeto Básico, datada de 8/11/2021 -SEI 0023554088 - Processo 25000.110837/2021-20 (peça 26) , elaborado depois de analisadas as informações colhidas na fase de levantamento de mercado, que consistiu na publicação de aviso de chamamento público, em 21/9/2021, informando aos potenciais interessados que "instrumento complementar a esta convocação" poderia ser solicitado ao Ministério da Saúde (peça 29, p. 102) , em que havia previsão de realização de visitas técnicas, caso houvesse aceitação da empresa interessada, "para verificação in loco das condições operacionais das participantes, com o objetivo de identificar, na prática, se a empresa possui expertise e meios necessários para a prestação do serviço" (peça 29, p. 84) .
As informações complementares constam da Nota Informativa 35/2021-CGLOG/DLOG/SE/MS, de 5/10/2021 (peça 29, p. 80-88) , em que o Ministério da Saúde assinala que: "pretende adotar o prazo de 30 (trinta) dias entre a assinatura do Contrato e o início das operações. Neste chamamento, procuramos saber se é factível para o mercado esse tempo para início das atividades" (peça 29, p. 84, grifos no original) .
Por óbvio, não haveria sentido em realizar um levantamento de mercado, que consiste na prospecção e análise das alternativas possíveis de soluções, caso o Ministério da Saúde já dispusesse à época de todas as informações necessárias e suficientes para modelar a solução a ser contratada, não devendo ser motivo de estranheza que a viabilidade do prazo inicialmente cogitado para início da execução dos serviços fosse objeto de consulta ao mercado. 
Assim, não há fundamento minimamente razoável para se afirmar que o Ministério da Saúde, ao estender o prazo máximo de início da execução dos serviços de trinta para sessenta dias, teria realizado indevida concessão de condições especiais à empresa contratada, tal como chegou a ser suscitado em matérias jornalísticas (peça 29, p. 134) , pois a definição do prazo ocorreu antes de serem realizadas as contratações como decorrência das análises efetuadas após o levantamento de mercado realizado. Ademais, o início das operações ocorreu em 14/1/2022, ou seja, 23 dias decorridos desde a assinatura dos contratos. 
Verifica-se no processo SEI 25000.110837/2021-20 que, após a publicação do aviso de chamamento público, quinze empresas manifestaram interesse em receber o instrumento complementar, havendo o Ministério da Saúde recebido diversas contribuições e esclarecido as dúvidas encaminhadas pela interessadas, além de haver realizado visitas técnicas às instalações de seis empresas que concordaram em receber servidores do Ministério da Saúde envolvidos na contratação. 
Cinco empresas apresentaram preços e a documentação requerida pelo Ministério da Saúde, sendo que duas não conseguiram comprovar o atendimento a especificações de habilitação estabelecidas no Projeto Básico, não havendo recorrido da decisão. Por haver apresentado o menor preço para os dois itens (armazenagem e transporte) e haver cumprido todas as exigências documentais, a empresa Intermodal Brasil Logística Ltda. - IBL Logística (CNPJ: 03.558.055/0001-00) foi contratada pelo Ministério da Saúde para execução dos serviços (peça 29, p. 89-92) . 
Por fim, deve ser considerada improcedente a alegação de que o Ministério da Saúde teria descumprido recomendação da CPI da Pandemia ao não realizar procedimento licitatório, pois a recomendação, além de não estar revestida de efeitos cogentes, diz respeito à contratação de serviços de armazenagem e transporte de insumos críticos para a saúde, atualmente executados pela empresa Voetur/VTCLOG, não se limitando ao serviços relacionados às vacinas Comirnaty® Pfizer, que, em razão de exigirem condições particulares de manutenção em ultra baixa temperatura, não estão abrangidos pelo Contrato 59/2018. 
Em face do exposto, conclui-se pela improcedência desta Representação, com o que cabe propor o arquivamento dos autos.
Entretanto, conquanto não tenham sido mencionados pelo representante nas manifestações encaminhadas ao TCU, faz-se necessário abordar nesta instrução fatos recentes, relatados em veículos jornalísticos, que dizem respeito à execução do Contrato 321/2021 (serviços de transporte) , sobre os quais se fazem oportunas as seguintes considerações.
A entrega do primeiro lote de vacinas Comirnaty® Pfizer, objeto do Contrato 281/2021, prevista para 3/2/2022 foi antecipada para a madrugada de 13/1/2022, quando foram recebidas 1,248 milhão de doses pediátricas (peça 29, p. 100-101) . 
No dia 14/1/2022, o Ministério da Saúde divulgou que, em até 48 horas, as doses pediátricas do imunizante estariam distribuídas para os Estados e Distrito Federal, sendo que treze estados já haviam recebido (Amazonas, Maranhão, Rondônia, Tocantins e Pará, São Paulo, Rio de Janeiro, Rio Grande do Norte, Santa Catarina, Paraíba, Ceará, Pernambuco e Minas Gerais) - (peça 29, p. 103-104) . 
Na tarde do dia 14/1/2022, o noticiário de TV Jornal Hoje (vídeo) publicou matéria informando que teriam ocorrido atrasos nos horários de chegada previstos para alguns estados, com atraso médio de cinco horas, em razão do cancelamento ou necessidade de remanejamento de doze voos previstos, pois, houve posterior registro de que parte dos tripulantes fora afastada do serviço em razão de haver contraído a Covid-19.  
Em 15/1/2022, o Ministério da Saúde divulgou que havia concluído totalmente, em menos de 48 horas, a distribuição do primeiro lote de vacinas infantis Comirnaty® Pfizer destinadas à imunização de crianças na faixa de cinco a onze anos (peça 29, p. 105-106) . 
O processo administrativo SEI 25000.002069/2022-12, autuado em 5/1/2022 para acompanhamento e fiscalização da execução dos contratos 321/2021 e 323/2021, registra que, em 17/1/2022, houve a expedição do Ofício 7/2022/CGLOG/DLOG/SE/MS (peça 29, p. 107-108) , notificando a IBL Logística sobre possíveis falhas na entrega do primeiro lote de vacinas, requerendo esclarecimentos a respeito de matérias publicadas na imprensa e denúncia de "crime de vacina" encaminhada por e-mail ao Ministério da Saúde, além de ocorrência registrada pela Gerência de Imunização/Central Estadual de Armazenamento e Distribuição de Imunobiológicos-CEADI/Secretaria de Estado da Saúde do Tocantins, e indicando, no expediente, a possibilidade de a empresa vir a ser apenada com a aplicação de advertência, em caso de não atendimento.
As referidas matérias publicadas nos portais UOL e G1 relatam casos de atrasos no horário previsto para as entregas e a denúncia de "crime de vacina", recebida por e-mail, afirma, em redação algo confusa, que, em Recife (PE) , a carga teria chegado com temperatura acima da determinada e que em Tocantins a carga teria chegado sem o instrumento aferidor de temperatura (peça 29, p. 109-133 e p. 135-137) .
No entanto, o Ministério da Saúde não recebeu qualquer relato de ocorrência de parte da Secretaria de Saúde de Pernambuco. De fato, nenhum outro ente federativo, à exceção de Tocantins, teria comunicado formalmente falhas na entrega e acondicionamento das vacinas.
O relato encaminhado pela Secretaria de Estado da Saúde do Tocantins informa que as vacinas foram recebidas na Central Estadual de Armazenamento e Distribuição de Imunobiológicos - CEADI do Tocantins às 10:50 horas do dia 14/1/2022 por "funcionária do Núcleo do MS" que estava no aeroporto e relatou que a empresa de transporte contratada "não compareceu no local e horário previsto", razão pela qual, não havendo conseguido estabelecer contato com a empresa, decidira transportar a carga em veículo do Núcleo do MS (peça 29, p. 138-139) .
O relato prossegue afirmando que a Ceadi Tocantins conseguiu estabelecer contato com a empresa transportadora às 11:09 horas pedindo esclarecimentos sobre como proceder para receber os imunobiológicos, havendo recebido orientação para aguardar, mas afirma que não obteve mais informações. Prossegue o relato (peça 29, p. 138, grifou-se) :
Preocupada com a demora, entramos em contato com o Thiago/VTCLOG o mesmo nos orientou que tivéssemos fotos e vídeos de todo o processo de recebimento e assim fizemos (anexo) .  
As 11:30 optamos por abrir as caixas, as mesma encontravam-se sem os devidos DATALOGGER de verificação de temperatura (em uma caixa tinha um tipo de aferidor desconhecido por nós, que não informava a temperatura) , sem o lacre do Ministério da Saúde as caixas estavam preservadas, sem violação, com a presença de gelo seco cobrindo todas as vacinas. A temperatura teve que ser avaliada visualmente avaliando as características dos imunobiológicos que estavam de acordo com o preconizado.
Foi relatado na NFM/SIES todo o ocorrido. Esperamos que outro imprevisto como este não aconteça, pois acarreta prejuízos à qualidade dos imunobiológicos.
Datalogger é equipamento acondicionado às caixas onde são transportadas as vacinas com a finalidade de monitorar a temperatura e realizar o rastreamento da carga ao longo de todo o trajeto, permitindo o envio de informações online em tempo real. Ao contrário do que foi afirmado, a primeira foto anexada ao relato encaminhado pela CEADI do Tocantins comprova que a carga veio com o datalloger utilizado pela IBL Logística (peça 29, p. 140) , apenas o equipamento era desconhecido pela autora do relato: "tinha um tipo de aferido [sic] desconhecido por nós, que não informava a temperatura".
Causa certa estranheza que o registro fotográfico tenha sido realizado seguindo orientação recebida de representante da empresa Voetur/VTCLOG e que não se tenha procurado realizar contato diretamente com alguma unidade do Departamento de Logística do Ministério da Saúde.  
O Projeto Básico da contratação realizada com a IBL Logística estabelece que "5.2.9.2 As informações do datalogger devem ser disponibilizadas à contratante em plataforma online que permita visualização detalhada de dados de monitoramento e geolocalização, além de histórico de alterações e rastreabilidade de remessas" (peça 5, p. 5) .
Constata-se, portanto, que o Ministério da Saúde dispõe de meios suficientes para esclarecer eventuais falhas no transporte e acondicionamento, que se encontram em apuração no devido processo de fiscalização.
De todo modo, considerando a relevância e materialidade das contratações realizadas, considera-se ser conveniente manter sob acompanhamento os processos SEI 25000.110837/2021-20 e 25000.002069/2022-12, na forma do disposto no art. 242 do RI-TCU, sem necessidade de autuação, por ora, de processo de controle externo, podendo se dar mediante obtenção de informações diretamente nos processos SEI autuados pelo Ministério da Saúde, pelo envio de solicitação ao órgão de informações e esclarecimentos adicionais ou por meio de produção de conhecimento.
Diante do exposto, os elementos constantes dos autos permitem, desde já, a avaliação quanto ao mérito da presente representação como improcedente, pelo que será proposto o seu arquivamento.
Estando conclusa esta instrução, o representante fez nova manifestação nos autos a título de trazer "novas informações" (peça 30) , com juntada de documentação acessória às peças 31 a 34.
O representante informa haver requerido ao Ministério da Saúde acesso ao processo SEI 25000.110837/2021-20, que lhe foi disponibilizado pelo Departamento de Logística - DLOG/MS em 6/1/2022 (peça 30, p. 1) .
Aduz haver realizado análise da documentação e concluído que a empresa contratada "não atende aos requisitos técnicos da contratação", conjecturando que "este deve ser o motivo pelo qual foram relatadas inúmeras falhas na logística de entrega das vacinas, amplamente noticiado pela mídia" (peça 30, p. 1-2) .
Verifica-se na documentação ora acostada pelo representante, matéria publicada a respeito de atrasos na entrega das vacinas aos entes federativos destinatários (peça 32) , o que já foi abordado nos parágrafos 54 a 67 desta instrução.
Com relação ao alegado não atendimento a requisitos técnicos da contratação, o representante afirma que "não há qualquer comprovação de que a empresa é apta a prestar os serviços objeto dos contratos, sendo necessária a realização de diligências perante o Ministério da Saúde, para prestar esclarecimentos" (peça 1, p. 2) , apontando que a contratada teria deixado de apresentar: "certificado de vistoria veicular", emitido pelo Município de Guarulhos (SP) e exigido conforme o art. 39 da  Lei 6.144, de 7 de junho de 2006; "Autorização de Funcionamento da ANVISA, nem para armazenar e nem para transportar insumos farmacêuticos, o que infringe o Edital, a Lei 6360/76 e o Decreto 8077/2013" e "ausência de comprovação de capacidade técnica, com atestados emitidos por clientes públicos ou privados, atestando a efetiva prestação de serviço de transporte e armazenagem de vacinas e/ou insumos para saúde" (peça 30, p. 1-3) .
Aponta que o atestado de capacidade técnica emitido pela empresa Beckman Coulter não comprovaria o transporte de vacinas e insumos de saúde, nem informa "a temperatura do objeto e sem a quantidade específica de peso e volume para cada range térmico específico" (peça 30, p. 3) .
Afirma que "a empresa também não comprovou que a vacina permanecerá em temperatura de -90°C a -60°C durante todo o processo de armazenagem", concluindo que "nenhum atestado de capacidade técnica comprovou a similaridade da prestação do serviço, especialmente armazenagem, com o objeto dos contratos e, portanto, não atendem ao edital de convocação" (peça 3, p. 4) .
As alegações do representante, ora apresentadas como "novas informações" devem ser consideradas improcedentes, pelas razões expostas a seguir.
A norma legal mencionada é lei municipal que dispõe sobre o código sanitário do Município de Guarulhos (SP) . Conforme se verifica no texto, transcrito pelo representante, o art. 39 estabelece que todos os estabelecimentos "que mantém serviços de transporte de pacientes, bem como de produtos perecíveis ou outras substâncias de interesse à saúde definidos em normas técnicas, devem apresentar ao órgão de Vigilância Sanitária competente declaração individualizada de cada veículo", em nada estabelecendo a obrigatoriedade de "inspeção veicular" e consequente expedição de certificado de sua realização.
A questão ora suscitada pelo representante fora objeto de dúvida do próprio Departamento de Logística do Ministério da Saúde, que encaminhou consulta ao Departamento de Vigilância em Saúde/Secretária da Saúde da Prefeitura Municipal de Guarulhos (SP) , em 10/11/2021, nos seguintes termos (documento SEI 0023778154 - peça 35, p. 1) : 
O Departamento de Logística em Saúde do Ministério da Saúde está realizando a contratação de empresa especialização no transporte de vacinas da Pfizer no range de temperatura entre -90°C e -60°.
Dentre as documentações, nós solicitamos que as licitantes apresentassem Certificado de Vistoria Veicular (Isotérmico/Refrigerado) Emitida pela Vigilância Sanitária (VISA) .
Ocorre que uma empresa, situada em Guarulhos, apresentou uma manifestação a este Departamento informando que a VISA de Guarulhos não emite esse documento.
Neste sentido, gostaríamos de confirmar essa alegação e pedir orientações se a VISA de Guarulhos delegou esse certificado a empresas particulares ou se há outro procedimento que este Ministério poderia adotar e que estivesse validado pela Vigilância Sanitária.
A resposta recebida pelo DLOG/MS não dá margem a dúvidas (idem, grifou-se) :
Nossa legislação (Portaria CVS1) e Código Sanitário Municipal (lei municipal 6144/06) não obrigam a emissão de certificado de vistoria de veículos. Emitimos o alvará sanitário de transportadora após vistoria técnica pelas autoridades sanitárias.
Ora, tal esclarecimento já constava do processo SEI 25000.110837/2021-20, desde 12/11/2021, que o representante teve oportunidade de examinar detidamente, cabendo considerar disparatada a alegada obrigatoriedade de a contratada comprovar "que seus veículos são devidamente inspecionados e com validação" pelo ente municipal. Ao contrário do que afirma o representante, não é a contratada quem "alega que a Prefeitura de Guarulhos não emite o CVV" (peça 30, p. 2) , mas, sim, o próprio Departamento de Vigilância em Saúde/Secretária da Saúde da Prefeitura Municipal de Guarulhos (SP) , em resposta a consulta encaminhada pelo DLOG/MS.
Cabe assinalar que a contratada apresentou a devida licença sanitária, emitida pela autoridade competente e que tem data de validade até 23/8/2022, havendo comprovado, portanto, que está apta a armazenar em área própria e transportar, dentre outros, insumos farmacêuticos em geral, insumos farmacêuticos sujeitos ao controle especial, medicamentos em geral, medicamentos sujeitos ao controle especial e produtos para saúde (peça 35, p. 3-5) .
Ademais, também se encontra no processo SEI 25000.110837/2021-20 cópias das Resoluções Anvisa 2.484, 2.485, 2.513 e 2.481, publicadas no Diário Oficial da União, atestando que a empresa contratada possui autorização de funcionamento desde 2011 (peça 35, p. 6-10) , sem a qual não teria obtido a licença sanitária para operar, conforme disposto no art. 3º, inciso I, do Decreto 8.077/2013 que regulamentou a Lei 6.360/1976. 
Em relação à comprovação de capacidade técnica-operacional, o representante alega que o atestado emitido pela empresa Beckman Coulter "é referente a transporte de reagentes laboratoriais, o que é totalmente diferente da comprovação de transporte de vacinas e insumos de saúde", além de não "informar a temperatura do objeto e sem a quantidade específica de peso e volume para cada range térmico específico", salientando que "este contrato é extremamente peculiar, pois a vacina da pfizer é [sic] exige para o seu imunobiológico -90°C a -60°C, com previsão de transporte em um range de temperatura -25°C a -15°C", aduzindo que "a empresa também não comprovou que a vacina permanecerá em temperatura de -90°C a -60°C durante todo o processo de armazenagem" (peça 30, p. 4) .
A afirmação do representante de que a contratação conteria "previsão de transporte em um range de temperatura -25°C a -15°C" indica desconhecimento ou leitura desatenta dos termos estabelecidos pelo Ministério da Saúde. Conforme já assinalado no parágrafo 41 desta instrução, o Ministério da Saúde decidiu pela execução do transporte apenas na faixa de ultrabaixa temperatura (-90 °C a -60 °C) "por orientações da própria fabricante e para garantir o maior de tempo de validade e conservação das propriedades do imunobiológico" (peça 29, p. 89) , decisão que não se afigura desarrazoada, sendo esses os termos de execução do serviço estabelecidos no Projeto Básico (peça 5, p. 1) .
Por óbvio, caberia à empresa interessada comprovar que detém capacidade técnica para execução dos serviços de transporte e armazenagem, sendo desarrazoado, porém, exigir-se que a empresa tivesse que comprovar, especificamente, haver anteriormente armazenado e transportado vacinas Comirnaty® Pfizer na faixa de ultrabaixa temperatura (-90 °C a -60 °C) , pois bastaria comprovar já haver executado serviços pertinentes e compatíveis em características com o objeto contratado, passíveis de análise com base em parâmetros objetivos. 
Assim, o Projeto Básico estabeleceu a exigência de apresentação de "17. Atestado (s) de capacidade técnica emitida por clientes públicos ou privados, que ateste a prestação de serviço na área de armazenagem e transporte de vacinas e/ou insumos para saúde" (peça 5, p. 9, grifou-se) .
A empresa contratada apresentou três atestados de capacidade técnica, emitidos por empresas privadas (peça 35, p. 11-13) , acompanhados dos respectivos contratos e aditamentos - documento SEI 0023861354, páginas 85 a 132.
O atestado emitido pela empresa Beckman Coulter atesta a execução de serviços logísticos compreendendo as atividades de coleta, transporte rodoviário e aéreo, e entrega de reagentes laboratoriais - controles de temperatura de 2 a 8 °C, congelados a -20 °C, informando a quantidade de volumes e peso da carga transportada em todos os 26 estados da Federação e Distrito Federal.
O atestado emitido empresa Chiesi Farmacêutica Ltda. atesta a execução de serviços de coleta, armazenagem, movimentação, separação, expedição, controle de estoque, inventário, catalogação, transporte rodoviário e aéreo e entrega de insumos críticos de saúde, informando as quantidades médias mensais de volumes e peso da carga transportada em mais de dois mil pontos de entrega, com abrangência nacional, e armazenagem em 2.000 m2 com 1.700 posições paletes.
O terceiro atestado, emitido pela empresa Libbs Farmacêutica Ltda. atesta a execução de serviços de coleta, transporte rodoviário e aéreo para entrega de medicamentos farmacêuticos em cargas secas, climatizadas (15 a 30 °C) e refrigeradas (2 a 8 °C) , informando as quantidades médias mensais de volumes e peso da carga transportada em mais de três mil pontos de entrega, com abrangência nacional, e armazenagem em 2.000 m2 com 4.200 posições paletes.
Resta justificada, portanto, a aceitação pelo Ministério da Saúde dos atestados de capacidade técnica apresentados pela empresa contratada, vez que atenderam às especificações estabelecidas no item 7.1.8.17 (peça 5, p. 8-9) , havendo em todos o assinalamento da ausência de registros que possam desabonar a idoneidade ou a capacidade técnica da empresa contratada.
Caso o Ministério da Saúde houvesse indevidamente exigido que a empresa a ser contratada devesse comprovar haver anteriormente armazenado e transportado vacinas Comirnaty® Pfizer na faixa de ultrabaixa temperatura (-90 °C a -60 °C) , como parece ser o entendimento do representante, apesar de haver se equivocado em relação à temperaturas exigidas na contratação, possivelmente nenhuma empresa no Brasil seria capaz de atender à exigência, nem mesmo a Voetur/VTCLOG que, até então, vinha prestando os serviços de armazenagem das vacinas Comirnaty® Pfizer de forma irregular, sem cobertura contratual, e transportava o mesmo insumo no range de temperatura de -35°C a -25°C, que é o previsto no Contrato 59/2018.
O representante também juntou aos autos cópia de matéria assinada pelo jornalista Vinicius Sassine do jornal Folha de São Paulo (peça 31) , intitulada "Oficiais do Exército na Saúde comandaram contratação e distribuição falha de vacina infantil" que, aparentemente, associa supostas irregularidades no chamamento público realizado pelo Ministério da Saúde à presença de militares no órgão. Porém, o exame empreendido nesta Representação não comprovou as irregularidades apontadas. O fato de militares, sejam da reserva, ou ainda na ativa, serem designados para prestar serviços em órgão público, nos termos da lei, é fato que em nada desqualifica a ação administrativa. 
Ao contrário, pretender que apenas civis possam atuar como agentes públicos seria não apenas desmerecer os militares, mas negar-lhes a possibilidade de contribuir com o conhecimento técnico e a experiência adquiridos ao longo de suas trajetórias profissionais e, ao extremo, efetuar arbitrária cassação do acesso a cargos e funções públicas, que são igualmente asseguradas a todos os brasileiros que preencham os requisitos estabelecidos em lei, conforme garante o disposto no art. 37, inciso I, da Constituição Federal.
O representante também acostou aos autos à peça 33, matéria que trata de suposto descumprimento pelo Ministério da Saúde de recomendação exarada pela CPI da Pandemia do Senado Federal, assunto já examinado no parágrafo 52 desta instrução.
Encontra-se outra matéria acostada aos autos pelo representante à peça 34 noticiando que a empresa contratada fora denunciada pelo Ministério Público Federal, havendo a denúncia sido apresentada "em junho de 2016...mas ainda não foi aceita pela justiça", por "suposto suborno dado a servidores" da Suframa. A mesma matéria informa que "os crimes teriam ocorrido em meados de 2007", havendo a sentença condenatória de trinta réus sido proferida em "março de 2015", assinalando, porém, que a pessoa identificada como sendo o atual presidente da IBL Logística "foi o único absolvido por falta de provas". Em face de ausência de sentença condenatória e mesmo de aceitação de denúncia, não se vislumbra em que o registro tenha relevância para o exame do procedimento analisado nesta Representação.
Conquanto não trazido aos autos pelo representante, cabe assinalar que os veículos de comunicação não noticiaram apenas supostas irregularidades na contratação e eventuais falhas na entrega do primeiro lote de vacinas Comirnaty® Pfizer em doses pediátricas, também havendo registro de reportagens em vídeo realizadas para informar ao público aspectos relevantes da logística de armazenamento e distribuição das vacinas, propiciando elementos para formulação de juízo melhor equilibrado sobre a questão, cabendo mencionar as seguintes matérias: "GloboNews acompanha o caminho das doses até a chegada nos postos de saúde" e "Entenda como é a logística de armazenamento de distribuição das vacinas pediátricas da Pfizer".
Em face de todo o exposto, conclui-se que a mais recente manifestação do representante a título de oferecer "novas informações" não contém elementos capazes de alterar a proposição de considerar improcedente a Representação, cabendo propor o seu arquivamento.

	I. Proposta de Encaminhamento

	Em virtude do exposto, propõe-se:
100.1.	conhecer da representação, satisfeitos os requisitos de admissibilidade constantes no art. 113, § 1º, da Lei 8.666/1993, c/c o art. 237, inciso VII e parágrafo único, do Regimento Interno/TCU, e no art. 103, § 1º, da Resolução - TCU 259/2014;
100.2.	no mérito, considerar a presente representação improcedente;
100.3.	indeferir o pedido de concessão de medida cautelar formulado pelo representante, tendo em vista a inexistência dos elementos necessários para sua adoção em face da improcedência da representação;
100.4	informar ao representante e ao Ministério da Saúde do acórdão que vier a ser proferido, destacando que o relatório e o voto que fundamentam a deliberação ora encaminhada podem ser acessados por meio do endereço eletrônico www.tcu.gov.br/acordaos;
100.5.	arquivar os presentes autos, nos termos do art. 250, I, c/c art. 169, III, do Regimento Interno/TCU.

É o relatório.

Anna Carolina Miranda Dantas (OAB/DF 41.793) e Gustavo Swain Kfouri (OAB/PR 35.197).

Não atuou.

REPRESENTAÇÃO. POSSÍVEIS IRREGULARIDADES NA CONTRATAÇÃO, PELO MINISTÉRIO DA SAÚDE, DA EMPRESA IBL LOGÍSTICA POR DISPENSA DE LICITAÇÃO. OITIVAS E DILIGÊNCIAS. CONHECIMENTO. PROCEDÊNCIA PARCIAL. DETERMINAÇÃO AO ÓRGÃO MINISTERIAL PARA ADEQUAÇÃO DOS TERMOS DOS CONTRATOS FIRMADOS AO ART. 14 DA LEI 14.217/2021.

REPRESENTAÇÃO (REPR)

Secretaria de Controle Externo de Aquisições Logísticas (Selog).

Preenchidos os requisitos de admissibilidade previstos no art. 113, § 1º, da Lei 8.666/1993, c/c o art. 237, inciso VII e parágrafo único, do Regimento Interno/TCU, a representação formulada pela empresa Andreani Logística Ltda. deve ser conhecida.
Trata-se de possíveis irregularidades na dispensa de licitação realizada pelo Ministério da Saúde para contratação de serviço de armazenamento e transporte da vacina, da fabricante Pfizer, para o exercício de 2022.
O Ministério da Saúde, por meio de projeto básico datado de 8/11/2021 (peça 26) , estabeleceu as regras para contratação de empresa especializada na prestação de serviço de armazenagem e transporte da vacina Pfizer, via dispensa de licitação. Tal projeto básico foi decorrente dos resultados obtidos com o chamamento público realizado pelo ministério para depurar os requisitos dos serviços almejados. Quinze empresas, ao final, manifestaram interesse no recebimento de informações complementares. Após isso, apenas cinco empresas encaminharam propostas de preço e demais documentações, das quais três foram consideradas aptas, por atenderam todos os requisitos exigidos. Da análise realizada nas três propostas, a empresa Intermodal Brasil Logística Ltda. (IBL Logística) , por ofertar o menor preço para ambos os serviços (armazenamento e transporte) , foi a selecionada. Em 22/12/2021, foram assinados dois contratos com a vencedora (contratos 321/2021 e 323/2021) (peça 29, p. 1/16 e 90/92) .
Face a essa contratação, a representante alegou, inicialmente, que a dispensa teria sido ilegal tendo em vista que a Lei 14.124/2021 aplicar-se-ia apenas para contratos firmados até 31/7/2020 e a MP 1.059/2021, que prorrogou a vigência das medidas excepcionais enquanto durar a declaração de emergência em saúde pública, não havia sido aprovada integralmente pelo Congresso Nacional à época da elaboração do projeto básico em 8/11/2021; e que existiria contrato anterior firmado pelo Ministério da Saúde, ainda vigente, para a prestação dos referidos serviços (contrato 59/2018) .
Posteriormente, aventou que outras irregularidades permeariam a referida contratação, a saber: (a) afronta à recomendação da CPI Pandemia no sentido de ser realizada licitação; (b) inobservância de disposição expressa deste Tribunal no sentido de que os contratos decorrentes da Lei 14.124/2021 não poderiam ter validade superior a 12 meses, nos termos do Acórdão 2878/2021-TCU-Plenário, uma vez que há previsão de prorrogação dos contratos firmados para até 60 meses; (c) incompatibilidade do prazo de sessenta dias para início de execução dos contratos com a contratação emergencial;  (d) não atendimento, pela empresa contratada, dos requisitos técnicos exigidos (ausência de certificado de vistoria veicular pelo município de Guarulhos/SP, ausência de autorização da Anvisa para funcionamento e apresentação de atestados técnicos que não comprovariam prestação de serviço anterior compatível com o objeto contratado) .
A cautelar inicialmente pleiteada pela representante foi indeferida por este Relator (peça 15) , ante ao afastamento do fumus boni iuris, por ter entendido que a dispensa de licitação atenderia aos requisitos estabelecidos na Lei 14.124/2021, modificada pela MP 1.059, de 30/7/2021 (posteriormente convertida na Lei 14.259/2021) . 
Após análise das respostas às oitivas e diligências feitas, a Selog, quanto ao mérito, manifestou-se pela improcedência da representação e consequente arquivamento do processo.
II
De modo geral, acolho as análises feitas pela unidade técnica quanto aos pontos levantados pela representante. Divirjo, contudo, dos entendimentos esposados pelo órgão instrutivo em relação à regularidade dos atestados técnicos apresentados pela IBL Logística e à duração dos contratos de logísticas firmados sob a égide da Lei 14.124/2021.
Possível ilegalidade da dispensa de licitação
De fato, como apontou a unidade técnica, não houve ilegalidade na realização, pelo Ministério da Saúde, da dispensa de licitação ora examinada. Bem verdade que a Lei 14.124/2021 dispôs que apenas para contratos firmados até 31/7/2020 poderia ser dispensada licitação. Porém, a MP 1.059, de 30/7/2021, alterou a redação do art. 20 da Lei 14.124/2021 para permitir sua aplicação a contratos firmados enquanto durar a declaração de emergência em saúde pública. Tal medida provisória teve sua vigência estendida até 27/11/2021, por ato do presidente da Mesa do Congresso Nacional (peça 10) . Assim, ficou afastada a alegação inicial da representante de que não estariam acobertados pela Lei 14.124/2021 os procedimentos adotados pelo Ministério da Saúde para concretizar a contratação desejada.
Cabe registrar que, em 18/11/2021, a matéria foi remetida à sanção do Presidente da República e a medida provisória foi convertida na Lei 14.259, em 8/12/2021. Somente em 22/12/2021 que a contratação foi efetivada.
Contrato 59/2018 vigente 
Também entendi, na esteira da Selog, que se mostraram suficientes as razões apresentadas pelo Ministério da Saúde para não mais aproveitar o contrato 59/2018 para promover a armazenagem e transporte das vacinas da Pfizer.
O referido contrato, firmado com a empresa VTC Operadora Logística Ltda., em 2018, objetiva a realização de todo o transporte dos imunobiológicos pertencentes ao Programa Nacional de Imunização (PNI) , tendo sido incluído, posteriormente, as vacinas destinadas ao combate à Covid-19.
De acordo com o aludido ministério, não era mais possível permanecer se valendo daquele contrato para o transporte da vacina da Pfizer em 2022 porque o item "transporte" já não mais comporta aditivo, uma vez que já foi acrescido dos 25% permitidos por lei e estava na iminência de começar a receber as doses pediátricas da vacina, com previsão de entrega de 100 milhões doses ao longo de 2022. Ademais, aquele contrato não continha especificação que atendesse aos requisitos estabelecidos pelo fabricante quanto à temperatura a ser mantida durante a armazenagem e o transporte das vacinas (intervalo compreendido entre -90 °C a -60 °C) . O transporte da referida vacina para adultos vinha sendo feito pela VTC a uma temperatura de -35ºC a -25ºC.
Outro ponto a ressaltar relativo ao contrato 59/2018 é que nele não há previsão para serviços de armazenagem de vacinas Comirnaty® Pfizer. Toda armazenagem destinada a tal insumo vem sendo realizada sem lastro contratual, em câmara-fria negativa com temperatura controlada entre -15 ºC a -35 ºC. Como ressaltou o Ministério da Saúde (peça 29, p. 93) trata-se de despesa paga mediante processos apartados, não dispondo de orçamento em determinado contrato para abarcá-la, configurando, como frisou a Selog, situação irregular a demandar imediata ação corretiva por parte do Ministério da Saúde, o que reforça a situação de urgência que motivou a realização da dispensa de licitação. 
Para as vacinas a serem entregues em 2022, a decisão pela contratação no range de temperatura -90 °C a -60 °C levou em consideração a orientação da fabricante, que indicava condições particulares de manutenção em ultrabaixa temperatura, e foi pactuada a nível tripartite (federal, estados e municípios) , para garantir maior prazo de validade às vacinas e conservação das propriedades do imunobiológico (de até nove meses) .
Como registrou a Selog, no tocante à temperatura de armazenamento e transporte da vacina Pfizer, a Anvisa expediu, ao longo de 2021, várias orientações.
Em última orientação, de 16/12/2021, a Anvisa, após aprovar a indicação da vacina Pfizer para crianças de 5 a 11 anos de idade, deixou assente no Bulário Eletrônico, por ela disponibilizado, que, para a conservação das vacinas Comirnaty® Pfizer, como indicado na Bula do Profissional, dever-se-ia observar (peça 29, p. 22/24 e 53) :
Prazo de validade de Comirnaty® (não diluir) para idades acima de 12 anos
Frasco fechado 
9 meses quando armazenado a temperatura entre -90 °C e -60 °C. Comirnaty® (diluir antes de usar) para crianças de 5 a 11 anos de idade (ou seja, 5 a menos de 12 anos de idade) pode ser recebido congelado entre -90 °C e -60 °C. As vacinas congeladas também podem ser armazenadas entre -90 °C e -60 °C ou entre 2 °C e 8 °C após o recebimento. 
Uma vez retirado do armazenamento de congelamento, o frasco fechado pode ser armazenado em uma geladeira entre 2 °C e 8 °C durante um período único de 10 semanas dentro do prazo de validade de 9 meses. 
Ao mover o produto para um armazenamento entre 2 °C e 8 °C, a data de validade atualizada deve ser escrita na embalagem externa e a vacina deve ser usada ou descartada até a data de validade atualizada. A data de validade original deve ser riscada. 
Se a vacina for recebida entre 2 °C e 8 °C, deve ser armazenada entre 2 °C e 8 °C. Verifique se a data de validade na embalagem externa foi atualizada para refletir a data de validade do armazenamento em geladeira e se a data de validade original foi riscada. 
Quando armazenada congelada entre -90 °C e -60 °C, a vacina pode ser descongelada a 2 °C a 8 °C ou a temperaturas de até 30 °C.
A vacina pode ser armazenada em temperaturas entre 8 ºC e 30 ºC por até 24 horas, incluindo qualquer tempo nessas temperaturas após a diluição. 
Os frascos descongelados podem ser manuseados em condições de luz ambiente. 
Uma vez descongelada, a vacina não deve ser congelada novamente.
Nesse contexto, partilho do entendimento da unidade técnica de que não há ressalvas à decisão do Ministério da Saúde em contratar, sem se utilizar do contrato 59/2018, o transporte e armazenamento da vacina Pfizer no range de temperatura de -60ºC a -90ºC. 
Descumprimento recomendação da CPI da Pandemia e deste Tribunal 
Com efeito, também acompanho o entendimento da Selog quanto à improcedência da alegação da representante de que houve descumprimento, pelo Ministério da Saúde, da recomendação da CPI da Pandemia ao realizar a contratação em tela. Na verdade, a referida comissão parlamentar se referiu à realização de licitação para a contratação de serviços de armazenagem e transporte de insumos críticos para a saúde, atualmente executados pela empresa VTCLOG (contrato 59/2018) . Não foram abordados especificamente os serviços relacionados às vacinas Comirnaty® Pfizer, que, em razão de exigirem condições particulares de manutenção em ultrabaixa temperatura, não estão abrangidos por aquele contrato.
Igualmente, com razão o órgão instrutivo quando afastou possível inobservância dos termos do Acórdão 2878/2021-TCU-Plenário pelo Ministério da Saúde ao estipular a vigência dos contratos firmados com a IBL Logística em 12 meses, prorrogáveis até o limite de sessenta meses. Segundo a representante, por meio desse acórdão, teria havido o entendimento de que os contratos decorrentes da Lei 14.124/2021 não poderiam ter validade superior a 12 meses. Contudo, não há, no aludido julgado, qualquer disposição nesse sentido. A respeito da duração dos contratos no âmbito da referida lei, farei algumas considerações em item próprio deste voto.
Incompatibilidade do prazo para início da execução contratual
Da mesma forma, não se confirmou a alegada incompatibilidade entre a estipulação do prazo de sessenta dias para início de execução dos contratos e a condição de contratação emergencial. Na verdade, esse prazo foi inicialmente cotado no primeiro projeto básico feito pelo Ministério, que foi submetido à consideração do mercado. Tal submissão pretendeu captar as reais possibilidades da oferta dos serviços necessários pelas empresas. Todavia, nas informações complementares encaminhadas aos que se mostraram interessados na oferta dos serviços, já foi previsto trinta dias para o início da execução contratual. Ao final, a empresa vencedora iniciou a execução efetivamente em 23 dias.
Ausências de certificado de vistoria veicular pelo município de Guarulhos/SP e de autorização da Anvisa para funcionamento
Também não procedem as alegações de que houve o desatendimento, pela empresa contratada, dos requisitos técnicos exigidos para a contratação referentes à ausência de certificado de vistoria veicular pelo município de Guarulhos/SP e de autorização da Anvisa para funcionamento.
Como foi apurado pela unidade técnica, o próprio Ministério da Saúde, em dúvida quanto à certificação veicular, diligenciou o município de Guarulhos (Departamento de Vigilância em Saúde/Secretária da Saúde) e foi informado que tanto a legislação municipal quanto o Código Sanitário Municipal (lei municipal 6.144/06) não obrigam a emissão de certificado de vistoria de veículos, sendo apenas emitido o alvará sanitário de transportadora, após vistoria técnica pelas autoridades sanitárias. A empresa IBL Logística apresentou a devida licença sanitária, emitida pela autoridade competente, com validade até 23/8/2022. Da mesma forma, foi confirmado que a aludida empresa possui autorização pela Anvisa de funcionamento desde 2011. 
Ausência de comprovação técnica da contratada
Quanto à comprovação da capacidade técnica, divirjo do entendimento da unidade técnica, por considerar que ficou caracterizada irregularidade na aceitação dos atestados apresentados pela contratada, haja vista a ausência de comprovação do serviço de armazenagem exigido no projeto básico. 
Inicialmente, cabe registrar que o projeto básico exigiu que ambos os serviços, de armazenagem e de transporte, fossem atestados, individual ou conjuntamente, o que não ocorreu para os serviços de armazenagem.
A IBL, reportando-se às considerações do Ministério da Saúde, alegou deter a capacidade técnica para execução de ambos os serviços, que teria sido comprovada sob os parâmetros fixados no edital (peca 77, p. 6) . 
Na ocasião, apresentou três atestados emitidos por empresas privadas (peça 35, p. 11/13) , acompanhados dos respectivos contratos e aditamentos.
Os atestados emitidos pelas empresas Chiesi Farmacêutica Ltda. e Libbs Farmacêutica Ltda. atestam, respectivamente, a prestação de serviços de transporte e armazenagem de insumos críticos de saúde e de medicamentos farmacêuticos. Já a empresa Beckman Coulter atesta a prestação de serviço de transporte de reagentes laboratoriais.
Ocorre que, da análise dos contratos que fundamentaram os atestados fornecidos pelas empresas Chiesi Farmacêutica Ltda. e Libbs Farmacêutica Ltda., foi observado que não aparecia, entre os objetos contratados, os serviços de armazenagem. 
A despeito do fato, a equipe responsável no âmbito do Ministério da Saúde considerou haver indício da prestação de serviço de armazenagem ao identificar que, dentre as obrigações da IBL Logística, constava cláusula para manter ativa sua autorização para armazenagem de medicamentos junto à Anvisa e que, nos  casos em que uma empresa emite atestado de capacidade de armazenamento baseada em um contrato de transporte, o faz por ter ocorrido, no decorrer daquele transporte, a prática de crossdocking e ter ocorrido armazenagem decorrente de fatores fortuitos que podem resultar em tempo maior de armazenamento, excedendo o previsto, o que caracterizaria a atividade de armazenagem.
Não se pode aceitar os argumentos do ministério pois, indícios contratuais de que os serviços de armazenamento seriam esperados e teriam sido realizados não são aptos para preencher os requisitos exigidos no projeto básico e fundamentar a decisão ministerial, sem que a prática tenha sido, de fato, atestada e comprovada pelos respectivos atestados e contratos que os fundamentaram.   
Cabe ressaltar que o crossdocking é uma operação em que as mercadorias literalmente são transportadas de um ponto a outro e não ficam armazenadas. A diferença entre crossdocking e armazenagem está em não precisar imobilizar os produtos em estoque. Ou seja, no crossdocking há um fluxo contínuo de expedição e na armazenagem há a possibilidade de guarda ou permanência do produto em local destinado a tal fim.
Aceitar os indícios apontados pelo ministério seria contrariar toda jurisprudência do TCU que é firme no sentido de exigir, durante o procedimento licitatório, a comprovação de atestados para garantir a qualificação técnica da licitante, sua experiência pretérita, para, em última análise, resguardar os cofres públicos de eventuais inexecuções contratuais e ou execuções aquém do previsto no que se refere à qualidade do serviço.
Dessa forma, os atestados apresentados foram hábeis tão somente para comprovar a prestação de serviço de transporte, mas não os de armazenagem, o que constitui irregularidade no procedimento de contratação.  
Além do mais, da mesma forma, não se mostrou regular a ausência de comprovação na prestação de serviço de transporte e de armazenagem das vacinas no range de temperatura requerido (-60C a -90ºC) , já que era a definição feita no projeto básico. 
A IBL alegou que o edital contendo o projeto básico não exigiu que a comprovação técnica fosse no range de temperatura de -60 a -90, acrescentando que, caso fosse, não haveria empresa capaz de atestar o transporte de insumos vacinais em cadeia fria no âmbito deste range.
Contudo, tal range de temperatura foi a razão fundamental para que o Ministério da Saúde declinasse, para o item armazenagem, da continuação da prestação de serviço da empresa que anteriormente já vinha realizando o serviço. Como alegou o aludido ministério, o range de temperatura de -60 a -90 era essencial para garantir a maior durabilidade das vacinas segundo a recomendação da própria fabricante, motivo pelo qual o objeto a ser contratado foi assim definido (peça 26, p. 1) : "Armazenagem de vacinas Pfizer Comirnaty no range de temperatura de - 90°C a - 60°C frascos 16.666.65; Transporte de vacinas Pfizer Comirnaty no range de temperatura de - 90°C a - 60°C frascos 16.666.650".
Nesse sentido, ressentem-se os autos de documentos que comprovem efetivamente que a empresa contratada tenha executado serviços compatíveis, no que toca à temperatura exigida, com o objeto a ser contratado. De outra banda, o ineditismo da contratação, como alegado, no que tange a temperaturas ultrabaixas, exigiria cautelas rigorosas nesse sentido, com, no mínimo, o estabelecimento do range de temperatura considerado compatível e suficiente àquele considerado essencial à prestação dos serviços. 
Nessas circunstâncias, diante da ausência de demonstração de comprovação técnica exigida no projeto básico, propugno a não prorrogação, pelo Ministério da Saúde, dos contratos firmados com a IBL, devendo o aludido ministério adotar as medidas necessárias à realização do regular processo licitatório substitutivo.
Duração dos contratos de logísticas firmados sob a égide da Lei 14.124/2021
A representante alegou que o prazo de vigência estabelecido nos Contratos 321/2021 (serviços de transporte) e 323/2021 (serviços de armazenagem) , firmados com a IBL, de doze meses prorrogáveis por até sessenta meses, estaria em desacordo com o disposto no art. 24, inciso IV, da Lei 8.666/1993, que veda, para os contratos emergenciais, prazo superior a 180 dias.
A Selog entendeu não haver irregularidade no estabelecimento do referido prazo. Registrou, inicialmente, que a dispensa de licitação e respectivas contratações foram realizadas sob a égide da Lei 14.124/2021, da Lei 8.666/1993, do Decreto 9.507/2018 e da IN SEGES/MP 5/2017.
E que, como a Lei 14.124/2021 não fixou o prazo de vigência para os contratos de logísticas dela decorrentes e que o Ministério da Saúde indicou que os serviços contratados são de natureza continuada, o prazo estabelecido encontraria abrigo no disposto no art. 57, inciso II, da Lei 8.666/1993.
Ressaltou, porém, que, caberá ao gestor acompanhar a situação mercadológica dos contratos para que, quando estiver próximo ao fim da vigência contratual (e sendo necessária a continuidade do serviço) , sejam adotadas as medidas cabíveis para análise dos preços e verificação de condições mais vantajosas para a administração, ocasião em que se decidirá sobre a continuidade da contratação, caso a situação se amolde aos requisitos previstos na Lei 8.666/93 para tal, ou realização de novo procedimento licitatório (ou contratação direta, se cabível) . 
Concordo, em parte, com o entendimento da unidade técnica pelos motivos que passo a expor.
Com efeito, a dispensa de licitação em discussão não foi embasada no art. 24, inciso IV, da Lei 8.666/1993, mas sim na Lei 14.124/2021, motivo pelo qual o comando daquele dispositivo legal não se aplica ao caso.
O prazo de vigência e a possibilidade de prorrogação de contratos de logística, de fato, não estão disciplinados na Lei 14.124/2021, a qual dispôs sobre as medidas excepcionais relativas à aquisição de vacinas e de insumos e à contratação de bens e serviços, dentre eles, o de logística. 
O disciplinamento do art. 12, § 1º, da referida lei referiu-se apenas aos contratos referentes à aquisição ou fornecimento de vacinas e dispôs que fosse aplicada, quanto aos contratos decorrentes, no que coubesse, a Lei 8.666/1993. A Lei 14.124/2021 ficou silente, contudo, quanto aos contratos de logística.
Nesse contexto, o Ministério da Saúde se valeu da Lei 8.666/1993 para suprir a lacuna legal no tocante aos contratos de logísticas e estabeleceu, com base no seu art. 57, inciso II, a vigência de doze meses, com a possibilidade de prorrogação por até sessenta meses, para os contratos firmados com a IBL Logística.
Segundo a IBL, o prazo de duração dos contratos derivou, à excepcionalidade, da necessidade de se compatibilizá-lo com o prazo de fornecimento das vacinas pactuados com a Pfizer, tendo em vista a complexidade da logística, apontando estar em sintonia com o Acórdão 3262/2012-TCU-Plenário, que dispôs, "mesmo em afronta à lei, diante do propósito de atendimento do interesse público pela não interrupção do serviço de fornecimento de medicamentos à população, admite-se prorrogação excepcional dos contratos de fornecimento de medicamentos firmados mediante dispensa por motivo de emergência".
Todavia, a alegação da empresa não merece ser acolhida. A melhor regência para os contratos de serviço de logística firmados em comento seria a da Lei 14.217/2021, a qual dispôs sobre medidas excepcionais para a aquisição de bens e de insumos e para a contratação de serviços, inclusive de engenharia, destinados ao enfrentamento da pandemia da Covid-19.
Tal lei dispõe, em seu art. 14, que os contratos por ela regidos terão prazo de duração de até seis meses, podendo ser prorrogados por períodos sucessivos, desde que as condições e os preços permaneçam vantajosos para a administração pública, e até a declaração do encerramento da Emergência em Saúde Pública de Importância Nacional (Espin) declarada em decorrência da infecção humana pelo coronavírus SARS-CoV-2.
Defendo tal posição por considerar a compatibilidade da natureza jurídica de ambos os diplomas legais. Ou seja, pela similitude de regime jurídico de ambos, que se harmonizam com o caráter excepcional e temporário de contratação introduzido pelo legislador, em resposta ao estado de Espin. 
De fato, usar o prazo de até sessenta meses da Lei 8.666/1993 é algo que soa logicamente incompatível com uma fase emergencial de pandemia, cuja duração, pelo senso comum, não se espera que vá tão longe. Por isso mesmo que as leis especialmente instituídas para regular o período pandêmico estabeleceram vigências curtas para as contratações excepcionais de determinados tipos de serviço, em razão da expectativa de temporalidade do distúrbio.
Do contrário, o que pode acontecer com contratos firmados prevendo a possibilidade de prorrogação estendida, na forma da Lei 8.666/1993, é que eles continuem sendo executados por longo tempo após a pandemia, embora tenham nela o seu fundamento de origem, que lhes garantiu regras de formalização mais flexíveis. Ou seja, provavelmente a pandemia vai acabar e os contratos, prosseguir, o que é uma insensatez.
Por esse motivo não cabe a alegação da IBL no sentido de que a extensão do prazo estaria acobertado pelo art. 20 da Lei 14.124/2021, que resultou da conversão da Medida Provisória 1.059, de 30/07/2021, a qual inseriu o art. 20 na Lei 14.124/2021, estabelecendo que a sua aplicação caberia aos "atos praticados e aos contratos e instrumentos congêneres firmados enquanto durar a declaração de emergência em saúde pública de importância nacional decorrente da pandemia causada pelo coronavírus SARS-CoV-2, independentemente do seu prazo de execução ou de suas prorrogações".
Reputo que se deva fazer a aplicação supletiva da Lei 14.217/2021 às lacunas contidas na Lei 14.124/2021, no que tange à vigência dos contratos de logística.
Assim, no presente caso, os contratos firmados com a IBL devem ter o prazo de vigência de seis meses, só não podendo ser prorrogados por períodos sucessivos, nos termos do art. 14 da Lei 14.217/2021, ante às irregularidades no processo de dispensa tratadas do tópico anterior, razão última porque a prorrogação pretendida não pode se inserir nas circunstâncias do Acórdão 3262/2012-TCU-Plenário, como alegado pela IBL.
Por sinal, com o vencimento antecipado dos referidos contratos, o Ministério da Saúde deverá aproveitar o ensejo para fazer uma avaliação atualizada da oferta de mercado para o serviço pretendido, com o propósito de proceder à devida contratação por licitação.
É que, conforme temos visto, durante a pandemia foram surgindo novas necessidades de produtos e serviços, tendo o mercado reagido naturalmente com alguma defasagem para atendê-las com suficiência. Portanto, aquele serviço que não dispunha de fornecedores há seis meses, ou dispunha de poucos, hoje pode eventualmente despertar boa concorrência, com consequente queda dos preços de venda.
Diante dessas considerações, propugno o conhecimento da presente representação para, no mérito, considerá-la parcialmente procedente, com a expedição de determinação ao Ministério da Saúde que não prorrogue os contratos firmados com a IBL Logística Ltda. e os adeque ao prazo definido no art. 14 da Lei 14.217/2021.
	Ante o exposto, voto para que o Tribunal de Contas da União aprove o acórdão que submeto a este Colegiado.
TCU, Sala das Sessões, em 16 de março de 2022.
Ministro VITAL DO RÊGO 
Relator